臺灣高等法院臺南分院刑事判決　九十四年度上易字第五四六號
上訴人
即被告　乙○○
上列上訴人因詐欺案件，不服臺灣臺南地方法院九十四年度易字
第二七０號中華民國九十四年八月二十四日第一審判決（起訴案
號：臺灣臺南地方法院檢察署九十四年度偵續字第十二號），提
起上訴，本院判決如下：
    主    文
上訴駁回。
    事    實
一、乙○○預見將金融機構帳戶交付予姓名、年籍不詳之人，足
    供該人或詐騙集團向他人詐騙財物，供匯款之用，而在發生
    並不違背其本意之認識下，竟不顧他人所可能遭害之危險，
    容任該姓名、年籍不詳之人或其詐騙集團藉以遂行犯罪，而
    基於幫助該姓名、年籍不詳之人及其詐騙集團詐欺取財之不
    確定故意，於民國（下同）九十一年一月間某日，在不詳地
    點，將其向中華郵政股份有限公司開元路郵局（下稱開元路
    郵局）所申辦之局號0000000號、帳號000000
    0號帳戶之存摺、印章及提款卡交付予該姓名、年籍不詳之
    人，並告知該帳戶之提款卡及語音查詢等密碼資料，而以此
    方式幫助該人及其所屬詐騙集團詐騙他人財物。嗣該姓名、
    年籍不詳之人取得前開帳戶後，即與其同夥之詐騙集團成員
    共同基於意圖為自己不法所有之犯意聯絡，推由一姓名、年
    籍不詳之成年男子，於九十一年一月十五日（起訴書誤載為
    「九十一年一月五日」）使用行動電話簡訊通知甲○○，以
    可參加「晚會抽獎」為由，請甲○○提供電話、住址等資料
    ，甲○○不疑有詐，便將電話及住址告知該名男子。該名男
    子復於翌日電告甲○○，佯稱甲○○業已抽中由「香港馬會
    彩券局」提供，金額為三十萬港幣之獎項，並請甲○○撥打
    電話號碼：00000000000000號與之聯絡，甲
    ○○依指示打電話到上述「香港馬會彩券局」後，有一姓名
    、年籍不詳，自稱「謝文傑主任」的成年男子佯稱：當日晚
    會要義賣一百臺電腦，所有義賣的錢將捐給慈音智障安養中
    心，因當晚只賣五十多臺電腦，剩下四十多臺電腦未賣出，
    要甲○○認購一臺電腦，而認購一臺電腦的代價是新臺幣（
    下同）十二萬元，並要甲○○與「麗桂會計事務所」聯繫相
    關事宜，甲○○乃續與「麗桂會計事務所」聯繫，該名男子
    復續打電話與甲○○聯繫，稱甲○○獲得六合彩二千八百萬
    元之獎項，惟需繳交一成手續費才可領取獎金。甲○○遂陷
    於錯誤，而依該名男子之指示，分別於九十一年一月二十三
    日及九十一年一月二十四日，各匯款一百萬元至乙○○前揭
    郵局帳戶內，嗣因甲○○始終未能取得中獎獎金，經查詢後
    ，始悉受騙。
二、案經甲○○訴由臺中市警察局第五分局報告臺灣臺中地方法
    院檢察署檢察官呈請臺灣高等法院檢察署檢察長核轉臺灣臺
    南地方法院檢察署檢察官偵查起訴。
    理    由
一、訊據被告乙○○固坦承上開帳戶為其所有，惟矢口否認有幫
    助他人詐欺取財犯行，辯稱：因我將存摺放在機車置物箱內
    ，存摺才會遺失云云。
二、經查：
(一)被害人甲○○被詐欺款項存入之開元路郵局之帳號0000
    000號帳戶，係被告乙○○所開立等情，業據被告乙○○
    於偵查中供稱：「（你有開00000000000000
    號郵局帳戶？）有」等語明確（見九十四年偵續字第十二號
    偵查卷第二十六頁），並有開元路郵局局號0000000
    號、帳號0000000號帳戶之郵政存簿儲金儲戶申請變
    更帳戶事項申請書、掛失補副帳戶新舊帳號通知聯及郵局儲
    金簿掛失止付申請書等資料附卷足考，且被告乙○○曾於九
    十年一月三十一日及九十年十二月十一日申請補發存摺。
(二)該帳戶被詐騙集團使用為詐取財物帳戶，據被害人甲○○於
    警訊時指稱：「我於九十一年一月十五日許，接到一通簡訊
    ，顯示電話號碼（電話號碼已忘記），我便打電話前往查詢
    ，「對方」提出問題要我回答並提供三種獎項選擇，我便選
    擇讀書禮券一張（價值一百元），並要我留下地址、電話作
    為晚會抽獎資料用，我不疑有詐，便將電話及住址留給對方
    。」「隔日（一月十六日）晚上對方又打電話給我，告知我
    抽中晚會抽獎三獎項目，由香港馬會彩券局提供，金額為三
　　十萬元港幣，電話號碼為00000000000000，
　  要我與上述電話聯繫。我依指示打電話到上述電話，電話對
    方向我索取個人資料，告知會再與我聯繫。一月十七日便有
    一名自稱國銓科技公司謝文傑主任的男子打電話給我，說當
    日晚會要義賣一百臺電腦，所有義賣的錢將捐給慈音智障安
    養中心，因當晚只義賣五十多臺，剩下四十多臺電腦未賣出
    ，該公司要我認購一臺電腦，而認購一臺電腦的價值是十二
    萬元，要我與麗桂會計事務所聯繫。」「（香港馬會彩券局
    給你的指定匯款帳戶資料為何？）臺南郵局局號：0000
    000、帳號：0000000、戶名：乙○○。」「我於
  　九十一年元月二十三日在新竹市光華郵局匯款新臺幣一百萬
　　元到乙○○帳戶內．．，同月二十四日在新竹市光華郵局匯
  　款新臺幣一百萬元到乙○○帳戶內」等語綦詳（見臺灣臺中
    地方法院檢察署九十一年度偵字第一二一四四號偵查卷第十
    五頁），並有被害人甲○○提出之郵政國內匯款執據二紙及
    乙○○上開郵局帳戶之客戶歷史交易清單在卷可參，被害人
    甲○○確有受到詐欺集團之成員施行詐術，因而陷於錯誤，
    於九十一年一月二十三日、同年一月二十四日各匯款一百萬
    元至乙○○上開帳戶內。益徵本案確有意圖為自己不法所有
    之詐欺正犯存在，而被告係以提供其帳戶，用以幫助詐欺正
    犯遂行詐欺之手段，至為顯明。
(三)被告乙○○固辯稱：我在九十年十二月三十日之前向證人借
    用機車，還車的時候沒有拿出來，存摺就是在那天，九十年
    十二月三十日遺失的。機車是證人停放在長榮路五段的『花
    之鄉』失竊的。後來臺中市警察局第五分局通知我去製作筆
    錄，那時候才知道存摺放在證人機車置物箱內失竊。九十年
    十二月三十日的時候是我知道存摺丟掉了的時間云云，惟被
    告乙○○曾於九十年十二月十一日前往郵局申請補發存摺，
    有掛失補副帳戶新舊帳號通知聯一紙附卷足憑，而依規定「
    掛失補副」限本人親自為之，有原審九十四年八月十六日電
    話紀錄表一紙在卷足稽，從而，被告乙○○所辯因臺中市警
    察局第五分局通知其前去製作筆錄，始知存摺於九十年十二
    月三十日遺失乙節，既與上開證據迥異，益見被告所辯，顯
    屬虛妄之詞。
(四)據被告乙○○於原審辯稱：「（為何會將存摺、印章、提款
    卡放在置物箱內？）我去郵局申請補發的時候放的」「（為
    何要申請補發？）之前遺失，所以去申請補發，補發之後，
    我就放在機車置物箱內」「（補發完之後，為何不帶在身上
    ？）想說裡面只有一、二百元」「（機車亦是向他人借用，
    為何補發之後不帶走？）我想說不重要」「（你郵局帳戶之
    提款卡密碼是幾號？）密碼是一六八八」「（你將存摺、印
    章、提款卡放在機車置物箱內的時候，密碼有無一同放在一
    起？）沒有，但是我有『點』（即做記號）在簿子裡面，只
    有我知道密碼，我其他銀行的存摺密碼統一都是一六八八」
    等語（見原審九十四年八月十日審理筆錄），苟被告所言屬
    實，顯然僅被告一人知悉上開存摺之密碼。但依中華郵政股
    份有限公司臺南郵局九十四年二月二十三日南營密字第○九
    四五○○○一一八二號函示：「儲戶臨櫃辦理現金提款時，
    應填具郵政存簿儲金提款單一紙，加蓋原印鑑，連同儲金簿
　　一併交郵局辦理，並由經辦員核對印鑑（使用密碼者連同密
  　碼，如有漏書，應委請儲戶自行正確填補或由儲戶自行以密
    碼輸入器輸入，經辦員不得代填），相符後付款。」上開帳
    戶遭人提領款項時，密碼欄均填寫「一六八八」，有九十一
    年一月二十二日、九十一年一月二十三日、九十一年一月二
    十四郵政存簿儲金提款單共四紙在卷可稽，苟非被告於交付
    上開帳戶之存摺、印章及提款，一併告知上開詐欺共犯其帳
    戶之密碼，衡諸常理，上開詐欺共犯又如何知悉並填寫提領
    之領據？顯見本案係由被告將上開帳號交由姓名、年籍不詳
    之人，並告知密碼、交付印章及存摺，亦足證被告對於交付
    帳號、提款卡及印章予姓名、年籍不詳之人乙節，主觀上對
    於該帳號將會作為詐欺取財所用，應有預見，甚屬明灼。被
    告乙○○嗣於本院再辯稱：渠密碼都寫在存摺內四個角落等
    語，純係事後卸責之詞，蓋存摺密碼乃領款重要之號碼，郵
    局為防客戶帳戶內存款為他人盜領，而由存款人自設號碼，
    所設之防範措施，一般人至愚亦不會將密碼寫在存摺上，讓
    他人得以知悉，盜領帳戶存款之理，足見被告乙○○上開辯
    詞與經驗法則有違，且被告復未舉證以實其說，被告所辯難
    認屬實，故被告乙○○確有交付開元路郵局局號00000
    00號、帳號0000000號帳戶之存摺、印章及提款卡
    予他人，幫助他人作為詐欺取財之匯款使用，使其更易於遂
    行詐欺取財之犯行，殆無疑義。
(五)證人林淑惠固證稱：「（被告在何時向你借機車使用？）九
    十年的六、七月」「（借用到何時為止？）只有在九十年的
    六、七月間向我借用過，之後就沒有再向我借了」「（被告
    在九十年十二月三十日左右有無向你借用機車？）沒有」「
    （被告機車還給你的時候，東西是否都有拿走？）沒有，都
    還在我機車裡面」「（你的機車裡面，有被告什麼東西？）
    只知道有存摺，其他的沒有看的很清楚」「（有無請被告將
    這些東西拿回去？）有，我有聯絡被告來拿回去，他說這些
    東西不重要」云云，然就借用機車之時間等節，均顯與被告
    乙○○之前開供述之情節迥異，無非迴護被告乙○○之詞，
    其所證述之詞，即難資為有利於被告之佐證。
(六)按刑法上之故意，分直接故意（確定故意）與間接故意（不
    確定故意），「行為人對於構成犯罪之事實，明知並有意使
    其發生者」為直接故意，「行為人對於構成犯罪之事實，預
    見其發生而其發生並不違背其本意者」為間接故意；另查銀
    行帳戶可供款項之存匯、提領，一般人均可輕易申請開設，
    並無任何資格條件之限制，且金融存款帳戶，事關存戶個人
    財產權益之保障，其與存戶印鑑章、提款卡結合，專屬性、
    私密性更形提高；除非本人或與本人具密切關係之人，難認
    有何理由可自由流通使用該存摺、印章；一般人亦均有應妥
    為保管存摺及提款卡，以防止存摺及提款卡被他人冒用之認
    識，縱有特殊情況偶有將存摺、提款卡交付他人之需，亦必
    深入瞭解其用途後始行提供使用，實乃吾人日常生活經驗與
    事理；且存摺、提款卡等有關個人財產、身分之物品，如淪
    落不明人士手中，極易被利用為與財產犯罪有關之犯罪工具
    ；而與他人於身分上不具密切關係之人，竟徵求他人提供帳
    戶以為使用，此等行為，客觀上已屬可疑，且顯係供為某非
    正當資金進出使用，而隱瞞其流程及行為人身份曝光之不法
    意圖亦可預見；是被告交付該金融帳戶之存摺、提款卡予姓
    名、年籍不詳之人，確已預見該人係將其所提供之帳戶用於
    掩飾或隱匿其因詐欺他人而匯入之款項，而不違背其本意，
    至為明灼，是以被告有幫助該姓名、年籍不詳之人利用其所
    提供之上開帳戶詐欺取財之不確定故意，要屬無訛。
(七)綜上各情相互勾稽，被告提供帳戶予他人使用，既可預見該
    正犯係為掩飾或隱匿因詐欺行為所得財物之用，且被害人甲
    ○○確因受詐欺而陷於錯誤始匯款至被告乙○○上開帳戶，
    已如前述，是被告顯有幫助姓名、年籍不詳之人詐欺取財之
    不確定故意存在。本案事證明確，被告幫助詐欺之犯行洵堪
    認定。
三、按在犯罪者實施犯罪行為前有所參與，其參與者之行為究竟
    認為從犯之行為，抑應認為共同正犯之行為，應視左列情形
    而定：一、他人已決意犯罪，如以犯罪意思助成其犯罪之實
    現者，或與以物質上之助力，或與以精神上之助力，皆為從
    犯，他人犯罪雖已決意，若以犯罪意思促成其犯罪之實現，
    如就犯罪實行之方法犯罪實施之順序而有所表示，應認為共
    同正犯，不能認為從犯，蓋在如斯情形之下，其表示之意見
    已構成犯罪者實施犯罪行為之內容，不啻加工於犯罪之實現
    也。二、上述之「助成」及「促成」情形，應以程度之高低
    （程度高為正犯，程度低為從犯）及其行為是否構成實施犯
    罪行為之內容為標準。且最高法院民刑事庭會議亦認區別正
    犯及從犯之標準如為：(一)以自己犯罪之意思而參與犯罪構成
    要件之行為者為正犯。(二)以幫助他人犯罪之意思而參與犯罪
    構成要件之行為者為正犯。(三)以幫助他人犯罪之意思而參與
    ，其所參與之行為，為犯罪構成要件以外之行為者，為從犯
    。(四)以自己犯罪之意思而參與，其所參與之行為，為犯罪構
    成要件以外之行為者，為正犯。被告乙○○幫助姓名、年籍
    不詳，自稱「謝文傑」之成年男子及姓名、年籍不詳，自稱
    「黃麗桂」之成年女子共同詐欺取財，核其所為，係犯刑法
    第三百三十九條第一項詐欺取財罪之幫助犯。本案既有姓名
    、年籍不詳，自稱「謝文傑」之成年男子及姓名、年籍不詳
    ，自稱「黃麗桂」之成年女子之正犯存在，足見渠等均屬同
    一集團無訛，益見渠等有犯意之聯絡及行為之分擔，均為共
    同正犯。被告係基於幫助犯意為之，為幫助犯，應依刑法第
    三十條第二項規定按正犯之刑減輕之。原審審酌被告之素行
    ，犯罪動機、目的、手段、提供帳戶幫助他人詐欺取財，助
    長他人犯罪，危害財產安全、社會穩定、及犯後矢口否認犯
    行，顯見態度非佳，不知悔悟等一切情狀，適用刑法第三十
    條、第三百三十九條第一項、第四十一條第一項前段，罰金
　　罰鍰提高標準條例第一條前段、第二條，量處有期徒刑伍月
  　，並諭知如易科罰金以三百元折算一日之標準，以資懲儆。
    本院經核原判決認事用法，均無不合，量刑亦屬妥適。被告
    上訴否認犯罪，指摘原判決不當，為無理由，應予駁回。
四、據上論斷，應依刑事訴訟法第三百六十八條，判決如主文。
本案經檢察官江守權到庭執行職務。
中　　華　　民　　國　　94　　年　　12    月　　14 　日
            刑事第一庭審判長法官　黃　崑　宗
                            法官　田　平　安
                            法官　蔡　長　林
以上正本證明與原本無異。
不得上訴。
　　　　　　　　　　　　　書記官　李　培　薇
中　　華　　民　　國　　94　　年　　12    月　　15 　日
附錄本案論罪科刑法條全文：
刑法第三百三十九條第一項：
　意圖為自己或第三人不法之所有，以詐術使人將本人或第三人
之物交付者，處五年以下有期徒刑、拘役或科或併科一千元以下
罰金。
